臺灣澎湖地方法院民事判決
111年度訴字第20號
原      告  台新國際商業銀行股份有限公司

法定代理人  尚瑞強  
訴訟代理人  吳昌遠  
            鍾德暉  
被      告  蔡福籐  

            蔡世子  
            楊福利  

            蔡世宏  

            楊水味  
            楊清稿  
            蔡依臻  

上列當事人間請求撤銷遺產分割登記等事件，本院於民國111年4
月19日言詞辯論終結，判決如下：
    主  文
一、被告就被繼承人楊○○所遺如附表所示之不動產，於民國108
    年2月11日所為遺產分割協議債權行為，及於民國108年2月2
    2日所為分割繼承物權行為，均應予撤銷。
二、被告蔡世子應將被繼承人楊○○所遺附表所示之不動產，於登
    記日期民國108年2月22日所為之分割繼承登記予以塗銷。
三、訴訟費用由被告連帶負擔。
    事實及理由
一、按訴狀送達後，原告不得將原訴變更或追加他訴，但該訴訟
    標的對於數人必須合一確定時，追加其原非當事人之人為當
    事人者，不在此限，民事訴訟法第255條第1項第5款定有明
    文。此所稱「合一確定」，指依法律之規定必須數人一同起
    訴或一同被訴，否則當事人適格即有欠缺，原告即因此不能
    得本案之勝訴判決者而言；而遺產屬於繼承人全體之公同共
    有，故就公同共有權利為訴訟者，乃屬固有必要共同訴訟，
    應由公同共有人全體一同起訴或被訴，否則於當事人之適格
    即有欠缺（最高法院99年度台上字第610號裁判要旨參照）
    。本件原告起訴時原以蔡福籐、蔡世子為被告，聲明請求撤
    銷被告蔡福籐、蔡世子就被繼承人楊○○所遺如附表所示之不
    動產(下稱系爭不動產)，於民國108年2月11日(起訴狀誤載
    為108年2月22日）所為遺產分割協議債權行為，及被告蔡世
    子就系爭不動產於108年2月22日所為分割繼承物權行為；被
    告蔡世子應塗銷系爭不動產於登記日期108年2月22日所為之
    分割繼承登記。嗣於本院審理中，原告以被繼承人楊○○尚有
    繼承人楊福利、蔡世宏、楊水味、楊清稿、蔡依臻，於111
    年3月15日具狀追加彼等為被告（見本院卷一第273頁），並
    變更聲明如後述。經核原告所為訴之追加，係訴訟標的對於
    數人必須合一確定，依上開規定，程序上應予准許，合先敘
    明。
二、被告均未於言詞辯論期日到場，核無民事訴訟法第386條所
    列各款情形，爰依原告之聲請，由其一造辯論而為判決。
三、原告主張：被告蔡福籐截至目前為止，尚欠原告現金卡、信
    用卡及借款等債務合計新臺幣（下同）54萬6,245元及約定
    利息未清償，原告已取得臺灣新北地方法院110年度司促字
    第24879號支付命令暨確定證明書、臺灣臺北地方法院99年
    度司執字第100860號債權憑證在案，被告蔡福籐明顯已陷於
    無資力。被告蔡福籐之母楊○○於108年1月7日死亡，遺有系
    爭不動產，被告蔡福籐未向法院為拋棄繼承之意思表示，依
    法應為遺產繼承人。詎被告蔡福籐因積欠原告借款未清償，
    恐於繼承楊○○之系爭不動產後遭原告追索，於108年2月11日
    與其他繼承人即其餘被告訂立遺產分割協議書，約定由被告
    蔡世子單獨取得系爭不動產，並已於108年2月22日辦理分割
    繼承登記。被告間遺產分割行為，等同於將被告蔡福籐已繼
    承楊○○之財產權利無償移轉予被告蔡世子，有害於原告之債
    權。被告蔡福籐既已取得系爭不動產公同共有權利，與其他
    繼承人所為不利己之分割協議，應單純屬於處分財產權之性
    質，與身分權無涉。爰依民法第244條第1項、第4項規定，
    請求撤銷被告間於108年2月11日所為遺產分割協議債權行為
    ，及被告蔡世子於108年2月22日所為分割繼承物權行為，並
    請求被告蔡世子塗銷系爭不動產之分割繼承登記等語。並聲
    明如主文所示。
四、被告均未到庭，亦未以書狀表示意見。　
五、本院判斷之理由： 
　㈠按債務人所為之無償行為，有害及債權者，債權人得聲請法
    院撤銷之；前條撤銷權，自債權人知有撤銷原因時起，1年
    間不行使，或自行為時起，經過10年而消滅，民法第244條
    第1項、第245條分別定有明文。依此規定，債權人之撤銷權
    ，自行為時經過10年未行使而當然消滅，至上述1年之除斥
    期間，須自債權人知有撤銷原因，始能起算，所謂撤銷原因
    ，係指構成行使撤銷權要件之各事由而言，在無償行為，應
    自知有害及債權之事實時起算（最高法院107年度台上字第1
    874號判決意旨參照）。又該項法定期間為除斥期間，其時
    間經過時權利即告消滅；除斥期間有無經過，縱未經當事人
    主張或抗辯，法院亦應先為調查認定，以為判斷之依據（最
    高法院85年台上字第1941號裁判意旨參照）。經查，原告於
    110年12月13日列印系爭不動產之第二類謄本，此觀系爭不
    動產之第二類謄本自明（見本院卷一第33至61頁），應認原
    告於該日為知悉有撤銷原因之時點，原告於110年12月28日
    提起本件撤銷訴訟(見本院卷一第13頁起訴狀本院收狀戳章
    ），未逾民法第245條所定行使撤銷權1年之除斥期間，先予
    敘明。
　㈡原告主張被告蔡福籐前自92年10月16日起陸續向原告借款，
    未依約清償現金卡、信用卡及借款等債務，合計已積欠54萬
    6,245元本息未清償，經原告於110年9月間取得執行名義等
    情，業據其提出臺灣新北地方法院110年度司促字第24879號
    支付命令暨確定證明書、臺灣臺北地方法院99年度司執字第
    100860號債權憑證為證（見本院卷一第21至31頁)。被告蔡
    福籐之母楊○○於108年1月7日死亡後遺有系爭不動產，楊○○
    之全體繼承人為被告7人，均未拋棄繼承。被告於108年2月1
    1日簽訂遺產分割協議書，約定由被告蔡世子單獨取得系爭
    不動產，被告蔡世子已於108年2月22日辦理分割繼承登記完
    畢之事實，亦有家事事件公告查詢結果、澎湖縣澎湖地政事
    務所111年1月22日澎地所登字第1110000400號函所附系爭不
    動產於108年2月22日辦理分割繼承登記之相關資料（含遺產
    分割協議書、戶籍謄本及繼承系統表等)、財政部南區國稅
    局遺產稅核定通知書、系爭不動產之第一類謄本及異動索引
    在卷可稽（見本院卷一第139至213頁、第219頁、第281至48
    9頁、第549頁)，是被告繼承楊○○所遺系爭不動產後，於108
    年2月11日簽訂遺產分割協議書時，原告確為被告蔡福籐之
    債權人，且被告蔡福籐未分得任何遺產之事實，堪可認定。
　㈢再按債務人所為之無償行為，有害及債權者，債權人得聲請
    法院撤銷之；債權人依前開規定聲請法院撤銷時，得並聲請
    命受益人或轉得人回復原狀。但轉得人於轉得時不知有撤銷
    原因者，不在此限。民法第244條第1項、第4項定有明文。
    又所謂無償行為，係指無對價之對待給付之行為，最高法院
    110年度台上字第1586號判決意旨參照。次按繼承權固為具
    有人格法益之一身專屬權利，惟於繼承人未拋棄繼承，本於
    繼承與其他繼承人對於遺產全部為公同共有時，該公同共有
    權已失其人格法益性質，而為財產上之權利，從而繼承人間
    之遺產分割協議，係公同共有人間就公同共有物所為之處分
    行為，倘全部遺產協議分割歸由其他繼承人取得，對未分割
    取得遺產之該繼承人而言，形式上係無償行為，若害及債權
    人之債權實現，債權人應得提起民法第244條第1項之撤銷訴
    訟。經查，被告蔡福籐為楊○○之法定繼承人，並未拋棄繼承
    ，足認被告蔡福籐於楊○○108年1月7日死亡時，與其他繼承
    人就系爭不動產取得公同共有權利，依上開說明，該公同共
    有權已失其人格法益之性質，屬財產上之權利。被告間就系
    爭不動產為分割協議，核屬全體繼承人對公同共有物所為之
    財產處分行為，為民法第244條規定得撤銷之標的範圍。又
    被告間簽立遺產分割協議書，約定系爭不動產由被告蔡世子
    單獨取得（見本院卷一第143至149頁），被告蔡福籐與其他
    繼承人所為遺產分割協議，為無償行為，堪可認定。又被告
    蔡福籐前即未依約清償現金卡、信用卡及借款債務，堪認其
    已陷於無資力，猶為上開無償行為，自有害及原告之債權。
    從而，原告主張被告就系爭不動產所為遺產分割協議及分割
    繼承登記，減少被告蔡福籐之積極財產，有害於原告債權之
    受償，依民法第244條第1項、第4項前段之規定，請求撤銷
    被告間就系爭不動產之分割協議債權行為，及系爭不動產分
    割繼承物權行為，並請求被告蔡世子塗銷系爭不動產分割繼
    承登記，即為有據。
六、綜上所述，原告依民法第244條第1項規定，請求撤銷被告於
    108年2月11日就楊○○所遺系爭不動產所為遺產分割協議債權
    行為，及於108年2月22日所為分割繼承物權行為，並依同條
    第4項規定，並請求被告蔡世子塗銷系爭不動產於登記日期1
    08年2月22日所為之分割繼承登記，均有理由，應予准許。
七、本件事證已臻明確，兩造其餘之攻擊或防禦方法及所用之證
    據，經本院斟酌後，認為均不足以影響本判決之結果，爰不
    逐一論列，附此敘明。
八、訴訟費用負擔之依據：民事訴訟法第85條第2項。
中　　華　　民　　國　　111 　年　　5 　　月　　 3　　日
                        民事庭  法  官  陳立祥
以上正本係照原本作成。
如對本判決上訴，須於判決送達後廿日內向本院提出上訴狀。
如委任律師提起上訴者，應一併繳納上訴審裁判費。
中　　華　　民　　國　　111 　年　　5 　　月　　3 　　日
                                書記官　林映君
附表：楊金枝所遺之不動產
編號 不動產 權利範圍   1 澎湖縣○○鄉○○○段0000地號土地 應有部分1/4   2 澎湖縣○○鄉○○○段0000地號土地 應有部分1/4   3 澎湖縣○○鄉○○○段0000地號土地 應有部分1/12   4 澎湖縣○○鄉○○○段0000地號土地 應有部分1/4   5 澎湖縣○○鄉○○段000地號土地 應有部分1/7   6 澎湖縣○○鄉○○段000地號土地 應有部分1/4   7 澎湖縣○○鄉○○段000地號土地 全部   8 澎湖縣○○鄉○○段0000地號土地 應有部分1/4   9 澎湖縣○○鄉○○段0000地號土地 應有部分1/4  10 澎湖縣○○鄉○○段0000地號土地 應有部分1/8  11 澎湖縣○○鄉○○段0000地號土地 應有部分1/4  12 澎湖縣○○鄉○○段0000地號土地 應有部分1/4  13 澎湖縣○○鄉○○段0000地號土地 應有部分1/4  14 澎湖縣○○鄉○○段0000地號土地 應有部分1/12  15 澎湖縣○○鄉○○段000地號土地 應有部分1/8